【裁判字號】    97,訴,2283
【裁判日期】    971023
【裁判案由】    偽造有價證券等
【裁判全文】
臺灣臺中地方法院刑事判決  97年度訴字第2283號
公  訴  人  臺灣臺中地方法院檢察署檢察官
被      告  戊○○
                    （另案於臺灣臺中監獄臺中分監執行中）
指定辯護人  本院公設辯護人  甲○○
上列被告因偽造有價證券等案件，經檢察官提起公訴（96年度偵
字第19461號），本院判決如下：
    主    文
戊○○犯偽造有價證券罪，處有期徒刑壹年捌月。如附表所示之
拾捌紙本票上，關於「賴進樹」、「廖秀美」為發票人部分應予
沒收。
    犯罪事實
一、戊○○於民國九十五年一月間，以需款週轉，向丁○○、丙○○合計借得款項新臺幣（下同）二十五萬元，除交付自己
    名義之華南商銀行臺中民族路分行，面額十萬元之支票乙紙
    外，並給付乙○○名義之三信商業銀行成功分行，面額十五
    萬元之支票乙紙供擔保（詐欺部分均經檢察官以九十六年度
    偵字第一二九五○號不起訴處分確定）。然戊○○於給付利
    息二次後，已無力再償還，而上開支票屆期又均未兌現。經
    丁○○、丙○○提出告訴，由臺灣臺中地方法院檢察署檢察
    官以九十六年度偵字第一二九五○號偵查中時，嗣戊○○、
    丁○○、丙○○及丙○○之表哥張國正於九十六年六月六日
    ，至臺灣臺中地方法院檢察署上開詐欺案件庭訊後，四人偕
    同至臺中巿西區○○路○段九一號「臺中司法大廈」對面咖
    啡廳內商談和解，並達成分期付款之和解，同時再由戊○○
    簽發如附表所示之本票十八紙（起訴書誤載為十五紙，發票
    日、面額均詳附表）供作分期償款之擔保。惟丁○○、丙○○認戊○○前有多次未還款之情形，遂於當場委由張國正要
    求戊○○提供擔保，詎戊○○明知其並未獲得其父賴進樹及
    其母廖秀美之同意擔保上開債務，竟意圖供行使之用，基於
    偽造有價證券之犯意，在上開當場所簽發，如附表所示之十
    八紙本票上，偽造其父母「賴進樹」、「廖秀美」同為發票
    人，其後並均交由丁○○、丙○○持有而行使之。
二、案經丁○○、丙○○告訴臺灣臺中地方法院檢察署檢察官偵
    查起訴。
    理    由
一、證據能力之說明：按現行刑事訴訟法為保障被告之反對詰問
    權，排除具有虛偽危險性之傳聞證據，以求實體真實之發見
    ，於該法第一百五十九條第一項明定被告以外之人於審判外
    之言詞或書面陳述，除法律有規定者外，不得作為證據。而
    刑事訴訟法第一百五十九條之一至第一百五十九條之四有傳
    聞法則之例外規定，且被告以外之人於審判外之陳述，雖不
    符前四條之規定，而經當事人於審判程序同意作為證據，法
    院審酌該言詞陳述或書面陳述作成時之情況，認為適當者，
    亦得為證據；當事人、代理人或辯護人於法院調查證據時，
    知有第一百五十九條第一項不得為證據之情形，而未於言詞
    辯論終結前聲明異議者，視為有前項之同意，刑事訴訟法第
    一百五十九條之五定有明文。查本件證人即被害人丁○○、
    丙○○於偵訊中之證述，均屬於審判外之陳述，為傳聞證據
    ，然被告及指定辯護人於本院審理時未表示意見，顯不予爭
    執，且迄至言詞辯論終結前亦未曾聲明異議，本院審酌上開
    證據資料製作時之情況，尚無違法不當及證明力明顯過低之
    瑕疵，亦認為以之作為證據應屬適當，且指訴內容係針對被
    告是否有偽造私文書及偽造有價證券犯行之事實，為證明本
    案犯罪事實所必要，故揆諸上開規定，爰依刑事訴訟法第一
    百五十九條之五規定，認上揭證據資料均例外認有證據能力
    ，合先敘明。
二、訊據被告戊○○固坦承未經其父賴進樹、其母廖秀美之同意
    或授權，即在如附表所示之十八紙本票上之發票人欄偽造「
    賴進樹」、「廖秀美」之簽名等情，然矢口否認有何偽造有
    價證券之犯行，辯稱略以：簽名確實是伊簽的，但不是在伊
    個人自由意願下簽的。伊在本件債務之前，已經害伊父母搬
    離開戶籍地。當天談債務時告訴人丙○○先離開，和解時只
    有伊、告訴人丁○○及丙○○之表哥張國正在場。如果不是
    告訴人逼伊的話，伊絕對不會簽伊父母的名字云云。經查：
    上開犯罪事實，業據告訴人丙○○、丁○○於偵查中證述明
    確，並有如附表所示之本票十八紙之影本存卷可參。被告雖
    以前詞置辯，然證人丁○○於本院九十七年十月九日審理時
    結證稱：「（本票上有「賴進樹」、「廖秀美」的名字，是
    不是被告當場簽的？）是的。當時是被告說要簽他父母的名
    字當作保證」、「（被告的父母有無同意？）那要問被告」
    、「（你們是否有逼被告簽本票？）沒有。是被告自己簽的
    」、「（當時為何會在那邊簽本票？）當時是我姐姐的兒子
    張國正邀被告到那邊。我當時站在遠遠的地方」、「（被告
    欠你錢，不是欠張國正錢，為何是張國正跟他談？）因為我
    年紀大，什麼都不懂，所以我就委託張國正去處理」、「（
    是何人提議是簽本票？）一開始是被告跟我姐姐的兒子談，
    而且以前被告也有說到要簽本票的事」、「（當時究竟有幾
    個人在冰果室內？）有我、我妹妹、我妹妹的女兒丙○○、
    張國正及被告」等語；證人丙○○則證稱：「（被告在簽本
    票時，你有無在場？）有。當時我看到被告戊○○簽完我才
    離開」、「（是何人要被告簽本票？）因為我們一直向被告
    催討，但是被告一直不還，是我表哥張國正要被告簽本票」
    、「（本票是何人準備的？）這個我不太清楚」、「（你表
    哥張國正有要被告如何簽發本票？）當天是被告說他要簽本
    票。我們說你每次簽完也都沒有還。然後我們要求被告要找
    人保證。然後被告一直打電話找人，但都找不到人，然後被
    告就自己說要簽他父母當保證人」、「（被告說他當時不要
    簽他父母的名字，是張國正要他簽的，不然不讓他離開，是
    否如此？）絕對沒有」、「（當時為何同意被告簽他父母的
    名字當保證人？）是被告自己提議且自己簽的，我們並沒有
    要求。但他簽了我們就接受」等語。依證人丁○○、丙○○
    於本院審理時之證言，告訴人等人係於與被告在本院對面咖
    啡廳商談債務和解時，由證人丙○○之表哥張國正要求被告
    簽發如附表所示之本票一節，固可認定，然並不能因此推論
    被告係在非自由意願下簽名。蓋不論被告所述之三人在場或
    告訴人丙○○、丁○○所陳述之四人、五人在場，以談論之
    地點係在公共場所，人員進出本為正常，在談論和解之當場
    有幾人在場，僅係對於現場觀察及記憶之問題，並不足以認
    定證人所陳述即為虛偽。況不論依被告或證人丁○○、丙○○所言，現場僅被告與案外人張國正為男性，其餘不論人數
    多寡均為女性，現場又係公共場所，應有店員甚或路人在場
    ，被告如確實有遭告訴人丙○○、丁○○或案外人張國正脅
    迫以「賴進樹」、「廖秀美」之名義簽發本票，只要呼救或
    以其他方式請求他人協助，即可解除遭脅迫之危機，然被告
    於談論和解當時，並未有大聲求救或其他請求他人協助之情
    形，事後亦未報警或提出刑事妨害自由之告訴，實難認被告
    之辯解可採。況且被告於偵查中亦供稱：「（告訴人告訴內
    容說要你找保證人。但你找不到就自行簽你父母的名字在本
    票上？告訴人還提醒你簽你父母的名字有偽造文書罪嫌及偽
    造有價證券？）那個男的要我父母親出來作保證人，我爸媽
    在豐原我也不想找他們，那個男的說事情要有解決方式，最
    後是伊決定簽父母親的名字上去，他並沒有強押我的手在本
    票上簽我父母親的名字」等語（見九十六年度偵字第二二二
    ○三號卷第三十一頁），益見被告與告訴人談論和解之過程
    中，雖確實係因告訴人丁○○等人要求被告需有保證人，然
    仍係被告自願於本票上簽署其父母親之姓名，證人丁○○、
    丙○○及案外人張國正均未以強暴、脅迫或其他違反自由意
    願之方式，而迫使被告偽造其父母簽名之情形，至為明確。
    從而被告辯稱並非出於自由意志簽名云云，顯與事實不符，
    委無足採。因而認本件事證明確，被告偽造有價證券之犯行
    ，已堪認定。
三、按本票乃表彰財產權之證券，行使或處分本票上所表彰之權
    利，以本票之占有為必要，且本件本票係於國內發行及流通
    ，本身並具價格（金額）之標示，足認係刑法第二百零一條
    第一項所規定之有價證券；次按刑法第二百零一條第一項所
    稱之「偽造」，係指無權簽發而冒用他人名義簽發而言；則
    被告意圖供行使之用，未經其父賴進樹及其母廖秀美之同意
    或授權，在前揭時、地偽簽「賴進樹」、「廖秀美」姓名為
    共同發票人而偽造前開本票，並進而交付被害人持以行使，
    核被告戊○○所為，係犯刑法第二百零一條第一項之偽造有
    價證券罪。又被告在如附表所示之十八紙本票正面偽簽「賴
    進樹」、「廖秀美」等人署押之行為，係屬偽造有價證券之
    階段行為，再其偽造後復持以行使，其行使偽造有價證券之
    低度行為，應為其偽造有價證券之高度行為所吸收，均不另
    論罪。又行使偽造有價證券以使人交付財物，因其所交付者
    ，係該證券本身之價值，且被告簽發如附表所示之本票供該
    債權人債權擔保使用，實際上並未據以詐取財物或利益，故
    應並另不另成立詐欺罪名，併此敘明。再被告以一次偽造賴
    進樹、廖秀美如附表所示十八紙本票，為想像競合犯，應從
    一重之偽造有價證券罪處斷。再者，被告戊○○本案所犯之
    偽造有價證券罪係三年以上十年以下有期徒刑之罪，然本件
    被告雖偽簽其父親賴進樹及母親廖秀美之署押為共同發票人
    ，惟其目的不外係應債權人之要求而簽，供該債權人債權擔
    保使用，實際上並未據以詐取財物或利益，嗣後債權人追償
    債務時，被告仍須負全部給付之責任，而偽簽之對象又係其
    父母，尚不致引起廣泛社會大眾交易安全，犯案情節非重，
    對於金融秩序危害不大，是本件若科處被告最輕本刑有期徒
    刑三年，仍屬過重，而有情輕法重之情，被告犯罪情節足以
    引起一般人之同情而認尚堪憫恕，茲依刑法第五十九條規定
    酌量減輕其刑。爰審酌被告犯罪之動機係因債權人要求擔保
    而簽發供債權人擔保之用，實際上並未據以詐取財物或利益
    ，所生危害尚輕，及其犯罪手段平和、然犯罪後未能完全坦
    認罪愆等一切情狀，量處如主文所示之刑，以資懲儆。
四、又按偽造之有價證券，不問屬於犯人與否，沒收之，刑法第
    二百零五條定有明文。而在票據上簽名者，依票上所載文義
    負責，二人以上共同簽名者，應連帶負責；又票據之偽造或
    票據上簽名之偽造，不影響於真正簽名之效力，從而二人以
    上共同在本票之發票人欄簽名者，應連帶負發票人責任，倘
    其中有部分屬於偽造，雖不影響於其餘真正簽名者之效力，
    但偽造之部分，仍應依上開規定，諭知沒收，至非屬偽造之
    發票人部分，則仍屬有效之票據，不在應依法沒收之列（最
    高法院八十四年臺上字第一五五○號判例、九十年臺上字第
    一七三三號判決參照）。本件被告以「賴進樹」、「廖秀美
    」為共同發票人所簽發如附表所示之本票十八紙，僅「賴進
    樹」、「廖秀美」為發票人部分係屬偽造，被告之簽名既為
    真正，其為發票人部分則仍屬有效之票據，不在應依法沒收
    之列。因此，上開本票十八紙，有關「賴進樹」、「廖秀美
    」為發票人部分，係屬偽造之有價證券，應依刑法第二百
    零五條規定，予以宣告沒收。
據上論斷，應依刑事訴訟法第二百九十九條第一項前段，刑法第
二百零一條第一項、第五十五條、第五十九條、第二百零五條，
刑法施行法第一條之一第一項、第二項前段，判決如主文。
本案經檢察官己○○到庭執行職務。
中    華    民    國    97    年    10    月    23    日
                刑事第七庭  審判長法  官  陳如玲
                                  法  官  郭德進
                                  法  官  張清洲
以上正本證明與原本無異。
如不服本判決，應於收送達後十日內向本院提出上訴書狀（應敘
述具體理由並附繕本）。
上訴書狀如未敘述理由，應於上訴期間屆滿後二十日內補提理由
書於本院。
                                  書記官  詹東益
中    華    民    國    97    年    10    月    23    日
附錄本案所犯法條全文
中華民國刑法第201條第1項
意圖供行使之用，而偽造、變造公債票、公司股票或其他有價證
券者，處三年以上十年以下有期徒刑，得併科三千元以下罰金。
中華民國刑法第205條
（沒收物）
偽造、變造之有價證券、郵票、印花稅票、信用卡、金融卡、儲
值卡或其他相類作為提款、簽帳、轉帳或支付工具之電磁紀錄物
及前條之器械原料及電磁紀錄，不問屬於犯人與否，沒收之。
附表
┌──┬────┬─────┬───┬───────────┬─────┐
│編號│  票號  │ 發票日   │到期日│發票人                │  面額    │
│    │        │          │      │                      │（新臺幣）│
├──┼────┼─────┼───┼───────────┼─────┤
│  1 │CH391476│96年6月6日│未載  │戊○○、賴進樹、廖秀美│ 2萬元    │
├──┼────┼─────┼───┼───────────┼─────┤
│  2 │CH391477│96年6月6日│未載  │戊○○、賴進樹、廖秀美│ 2萬元    │
├──┼────┼─────┼───┼───────────┼─────┤
│  3 │CH391478│96年6月6日│未載  │戊○○、賴進樹、廖秀美│ 2萬元    │
├──┼────┼─────┼───┼───────────┼─────┤
│  4 │CH391479│96年6月6日│未載  │戊○○、賴進樹、廖秀美│ 2萬元    │
├──┼────┼─────┼───┼───────────┼─────┤
│  5 │CH391480│96年6月6日│未載  │戊○○、賴進樹、廖秀美│ 2萬元    │
├──┼────┼─────┼───┼───────────┼─────┤
│  6 │CH391481│96年6月6日│未載  │戊○○、賴進樹、廖秀美│ 2萬元    │
├──┼────┼─────┼───┼───────────┼─────┤
│  7 │CH391482│96年6月6日│未載  │戊○○、賴進樹、廖秀美│ 2萬元    │
├──┼────┼─────┼───┼───────────┼─────┤
│  8 │CH391483│96年6月6日│未載  │戊○○、賴進樹、廖秀美│ 2萬元    │
├──┼────┼─────┼───┼───────────┼─────┤
│  9 │CH391484│96年6月6日│未載  │戊○○、賴進樹、廖秀美│ 2萬元    │
├──┼────┼─────┼───┼───────────┼─────┤
│ 10 │CH391485│96年6月6日│未載  │戊○○、賴進樹、廖秀美│ 2萬元    │
├──┼────┼─────┼───┼───────────┼─────┤
│ 11 │CH391486│96年6月6日│未載  │戊○○、賴進樹、廖秀美│ 2萬元    │
├──┼────┼─────┼───┼───────────┼─────┤
│ 12 │CH391487│96年6月6日│未載  │戊○○、賴進樹、廖秀美│ 2萬元    │
├──┼────┼─────┼───┼───────────┼─────┤
│ 13 │CH391488│96年6月6日│未載  │戊○○、賴進樹、廖秀美│ 2萬元    │
├──┼────┼─────┼───┼───────────┼─────┤
│ 14 │CH391489│96年6月6日│未載  │戊○○、賴進樹、廖秀美│ 2萬元    │
├──┼────┼─────┼───┼───────────┼─────┤
│ 15 │CH391490│96年6月6日│未載  │戊○○、賴進樹、廖秀美│ 2萬元    │
├──┼────┼─────┼───┼───────────┼─────┤
│ 16 │CH391491│96年6月6日│未載  │戊○○、賴進樹、廖秀美│ 3萬元    │
├──┼────┼─────┼───┼───────────┼─────┤
│ 17 │TH428749│96年6月6日│未載  │戊○○、賴進樹、廖秀美│ 2萬5000元│
├──┼────┼─────┼───┼───────────┼─────┤
│ 18 │TH428750│96年6月6日│未載  │戊○○、賴進樹、廖秀美│ 2萬5000元│
└──┴────┴─────┴───┴───────────┴─────┘


司法院資訊處製作；財團法人民間司法改革基金會備份。
